ACORDAO-COMPLETO-2542353

ACÓRDÃO 1622/2022 ATA 27/2022 - PLENÁRIO

VISTOS, relatados e discutidos estes autos de embargos de declaração opostos pelo Operador Nacional do Sistema Elétrico (ONS) em face do Acórdão 2340/2020-TCU-Plenário, relator Ministro Raimundo Carreiro, prolatado nos autos deste processo de Representação formulada pelo então Ministro de Estado de Minas e Energia, Sr. Eduardo Braga, relativamente a supostas irregularidades noticiadas pelo Jornal "O Estado de São Paulo", de 13/4/2016, com o título "Relatório expõe farra de gastos do ONS";
ACORDAM os Ministros do Tribunal de Contas da União, reunidos em Sessão Plenária, ante as razões expostas pelo Relator, em:
9.1. com fundamento no art. 34 da Lei 8.443/1992 (Lei Orgânica do TCU) combinado com o art. 287 do Regimento Interno do TCU, conhecer dos presentes embargos de declaração para, no mérito, negar-lhes provimento;
9.2. considerar cumprido o item 9.2 do Acórdão 2340/2020-TCU-Plenário;
9.3. encaminhar cópia do presente acórdão ao embargante e à Agência Nacional de Energia Elétrica, destacando que o relatório e o voto que fundamentam a deliberação ora encaminhada podem ser acessados por meio do endereço eletrônico www.tcu.gov.br/acordaos e que, caso tenham interesse, o Tribunal pode encaminhar-lhes cópia desses documentos sem quaisquer custos;
9.4. arquivar o presente processo, com fundamento no art. 169, inciso V, do RI/TCU.

Embargos de declaração contra acórdão que apreciou representação sobre supostas irregularidades ocorridas no Operador Nacional do Sistema Elétrico (ONS).

Ministério de Minas e Energia; Operador Nacional do Sistema Elétrico - ONS.

3. Interessados/Responsáveis/Recorrentes:
3.1. Interessado: Agência Nacional de Energia Elétrica (02.270.669/0001-29).
3.2. Recorrente: Operador Nacional do Sistema Elétrico - Ons (02.831.210/0001-57)..

13.1. Ministros presentes: Bruno Dantas (na Presidência), Walton Alencar Rodrigues, Aroldo Cedraz, Vital do Rêgo, Jorge Oliveira e Antonio Anastasia (Relator).
13.2. Ministros-Substitutos convocados: Augusto Sherman Cavalcanti e Marcos Bemquerer Costa.
13.3. Ministro-Substituto presente: André Luís de Carvalho.

ANTONIO ANASTASIA

Ministro Raimundo Carreiro.

Transcrevo, na íntegra, a instrução lavrada no âmbito da SeinfraElétrica, com a qual se manifestaram de acordo os seus dirigentes (peças 57-59) :
INTRODUÇÃO
	Trata-se de embargos de declaração opostos pelo Operador Nacional do Sistema (peças 37-40) contra o Acórdão 2340/2020-TCU-Plenário, relatado pelo Min. Raimundo Carreiro (peça 33) , por meio do qual esta Corte de Contas conheceu de representação formulada pelo então Ministro de Estado de Minas e Energia, Sr. Eduardo Braga, relativamente a supostas irregularidades ocorridas no Operador Nacional do Sistema Elétrico (ONS) , noticiadas pelo Jornal "O Estado de São Paulo", de 13/4/2016, com o título "Relatório expõe farra de gastos do ONS", nos termos dos arts. 235 e 237, inciso III, do RI TCU, para, no mérito, considerá-la parcialmente procedente e determinar à Agência Nacional de Energia Elétrica (Aneel)  que informe ao TCU da deliberação conclusiva da apreciação em último recurso das contas relativas ao ciclo 2013/2014 da ONS.
	O embargante alega que o Acórdão 2340/2020-TCU-Plenário foi obscuro e contraditório. As obscuridades e contradições estariam caracterizadas na: (i) inexistência de qualquer decisão de mérito final da Aneel da avaliação do ciclo orçamentário 2013-2014 do ONS, o que impediria considerar a representação parcialmente procedente (obscuridade) ; e (ii) consideração da procedência parcial, tendo como estalão suposto reconhecimento de irregularidades de gastos não presentes pela instrução da Unidade Técnica (UT) que informou que o procedimento fiscalizatório da Agência Reguladora não tinha conclusão, com atuação diligente da entidade (contradição) .
	Requer, por fim, o acolhimento dos presentes embargos a fim de sanear a obscuridade e contradição existentes e aplicados efeitos infringentes para alterar o acórdão e considerar a representação improcedente.
HISTÓRICO
Este Tribunal de Contas da União recebeu, em 19/4/2016, o Aviso 34/2016-GM-MME do então Ministro de Estado de Minas e Energia, Sr. Eduardo Braga, comunicando a solicitação de informações à Aneel a respeito de matéria publicada sobre gastos do Operador Nacional do Sistema (ONS) e solicitou ao TCU que examinasse o assunto (peça 1) . Conforme exposto em instrução acostada à peça 3, foram encontrados alguns indícios de irregularidades envolvendo gastos do operador:
4.	 A reportagem (peça 2) relata a existência de gastos do ONS de R$ 26.662,50 na compra de terno, calça e camisa social em uma loja de grife, de R$ 41.387,72 na compra de sapatos, cintos, suéteres e meias, de R$ 22.646,25 em restaurantes de luxo, de R$ 214.523,55 em coffee break, de R$ 605.000,00 relativos a fundo de reserva ou de contingência do imóvel alugado, valores que deveriam ser de responsabilidade do proprietário, bem como em abastecimento de veículos com cartões corporativos em fins de semana e em valores superiores ao necessário para encher o tanque.
Nesse plano, esta unidade técnica, lastreada em delegação de competência insculpida no art. 1º, inciso I, da Portaria-GM-JM 1/2011 c/c a segunda parte do § 2º do art. 234 do RITCU, diligenciou à Aneel, por meio do Ofício 142/2016-TCU/SeinfraElétrica, de 2/5/2016 (peça 6) , acerca (1) da regulamentação da prestação de contas do ONS, (2) da fase de análise de contas do ciclo 2013/2014 apresentadas pelo Operador, (3) do cronograma de análise dessas contas, (4) bem como de possíveis medidas administrativas adotadas em relação ao Relatório de Fiscalização de sua Superintendência de Fiscalização Econômica e Financeira (SFF) .
A Agência se manifestou por meio do Ofício 28/2016-AIN/Aneel, informando, entre outras coisas, que a Resolução Aneel 373/1999, de 29/12/1999, define as regras para apresentação e aprovação dos orçamentos anuais do ONS; que a Agência aguardava o encaminhamento de novos elementos pela defesa do ONS; que, em face das fases processuais, subsistia a impossibilidade de definir um cronograma para conclusão da análise das contas, e que inexistiam outras medidas administrativas, no âmbito das contas do ciclo orçamentário 2013/2014, além daquelas constantes do Relatório de Fiscalização da SFF (peça 8, pp. 3 e 4) .
Com vistas à atualização das informações apresentadas anteriormente, esta SeinfraElétrica diligenciou novamente à Aneel, por meio do Ofício 352/2019-TCU/SeinfraElétrica, de 19/9/2019 (peça 14) , requisitando informações e documentos sobre: (1) possíveis atualizações em normativos e regulamentos que disciplinam a prestação de contas do ONS para à Aneel; (2) fase processual, cronograma previsto para conclusão e medidas administrativas tomadas no âmbito da análise de contas do ciclo 2013/2014; e (3) termos de notificação exarados ao ONS pelas áreas de fiscalização da Aneel.
A Agência se manifestou ulteriormente, por meio do Ofício 77/2019-AIN/Aneel, de 30/9/2019, apresentando a documentação requisitada e informando que: (1) houve alterações na resolução que define critérios para o ONS desempenhar atividades de gestão orçamentária, bem como na resolução relativa aos procedimentos, parâmetros e critérios para imposição de penalidades aos agentes do setor de energia elétrica e diretrizes gerais de fiscalização da Aneel (peça 17, pp. 1 e 2) ; (2) a avaliação do ciclo orçamentário 2013/2014 culminou em dois termos de notificação exarados pela SFF, para os quais o ONS interpôs recursos administrativos, que, após avaliação da SFF em 2019, aguardam decisão da Diretoria da Aneel (peça 17, pp. 2 a 4) ; e (3) as prestações de contas do período de junho de 2014 a dezembro de 2018 têm previsão de conclusão até o final de outubro de 2019 para emissão do Relatório de Fiscalização e do respectivo termo de notificação (peça 17, p. 7) .
Continuando, a instrução acostada à peça 2 avaliou sumariamente a admissibilidade da representação opinando favoravelmente nos seguintes termos:
2.	 O ofício e as informações encaminhadas foram recebidos como representação, em exame preliminar de admissibilidade, pois Ministro de Estado é legitimado a representar, nos termos do art. 237, Inciso III, do Regimento Interno do TCU (RITCU) , a matéria é de competência do Tribunal, já que referente ao Operador Nacional do Sistema Elétrico (ONS) e à Agência Nacional de Energia Elétrica (Aneel) , ambos jurisdicionados, os documentos foram redigidos em linguagem clara e objetiva e revelam indício de irregularidade, nos termos do art. 235 do RITCU.
A instrução de peça 30, destacou que a sujeição do ONS à jurisdição deste Tribunal de Contas da União, conforme declarada pelo Acórdão 798/2016-TCU-Plenário, Rel. Min. Vital do Rego, foi ratificada pelo Acórdão 2661/2019-TCU-Plenário, Rel. Min. Ana Arraes. Persiste, então, a competência do TCU para fiscalizar o Operador Nacional do Sistema (ONS) bem como a Agência Nacional de Energia Elétrica (Aneel) , por força do art. 71, incisos II e IV da Constituição Federal, o que reforçou receber a peça 1 como representação, dada a subsistência dos pressupostos do art. 235 do RITCU.
A equipe de fiscalização da Aneel, em análise da prestação de contas do ciclo orçamentário 2013/2014, constatou, gastos irregulares do ONS com coffee break, restaurantes de luxo e despesas com combustível em finais de semana, sem justificativa razoável. Em uma segunda etapa da fiscalização, a equipe da Aneel constatou ainda o pagamento irregular de benefícios aos gestores.
A Superintendência de Fiscalização Financeira (SFF) concluiu que os valores dispendidos irregularmente deveriam ser revertidos à modicidade tarifária. O ONS apresentou recurso administrativo em decorrência da decisão proferida, que há época aguardava deliberação da Diretoria Colegiada da Agência.
O Ofício 646/2014-SFF/Aneel (13/10/2014) , comunicou ao ONS o início dos trabalhos de fiscalização da prestação de contas do Ciclo 2013-2014, com solicitação de diversos documentos (remuneração e gratificações de pessoal, aquisição de materiais, aquisição de serviços de terceiros e arrendamento e aluguéis, peça 18) .
O Termo de Notificação (TN) 23/2016, da Secretaria de Fiscalização Econômica e Financeira (SFF) , encaminhou ao ONS o Relatório de Fiscalização (29/3/2016) , com a análise da prestação de contas do ONS no Ciclo 2013/2014 (peça 19, p. 8, 9 e 28) . Foram apontadas doze constatações, quatro não-conformidades, dezessete determinações e duas recomendações. Os destaques da representação se encontram entre os apontamentos do relatório mencionado.
O referido relatório apontou, igualmente, a impossibilidade de obter informações detalhadas sobre a folha de pagamento e a sua sonegação, e opinou pela necessidade de o ONS disponibilizar a abertura individualizada dos salários pagos a cada um dos seus empregados, mês a mês (peça 19, p. 8, 9 e 28) . A equipe da SFF retomou os trabalhos de fiscalização e o TN 021/2017-SFF (22/11/2016) encaminhou ao ONS outro Relatório de Fiscalização (22/11/2017) , apresentando outras treze determinações e quatro recomendações (peça 20) .
O segundo relatório apresentou as seguintes constatações: o pagamento de adicional de penosidade sobre horas-extras; o pagamento de adicional de periculosidade sem que houvesse perícia técnica capaz de atestar a situação de perigo a que se submetem seus empregados; o não encaminhamento pelo ONS, à Aneel, da política de remuneração de Diretores, descumprindo o art. 17, inciso XX, do Estatuto do ONS; a extensão, aos ocupantes de cargos de Diretoria, não incluídos nas categorias profissionais do ONS, dos direitos concedidos por meio de Acordo Coletivo de trabalho aos empregados do ONS; o custeio de benefícios, aos Diretores do ONS, não aprovados pela Assembleia Geral do ONS; o custeio integral da taxa de administração do fundo de previdência privada Eletros pelo ONS. O relatório concluiu pela necessidade de restituição de R$ 1.304.769,98 (valores históricos) , bem como pela interrupção do pagamento do adicional de periculosidade até que seja realizada a perícia para comprovar a situação de perigo a que se submetem os empregados do ONS (peça 20) .
O ONS manifestou-se sobre as constatações do TN 23/2016 por meio da Carta ONS 723/100/2016, de 9/5/2016 (peça 21) , que em síntese traz os seguintes argumentos:
a) compra de terno, calça e camisa social, bem como de sapatos, cintos, suéteres e meias, representam a aquisição de uniforme exclusivo para Operadores de Sistema e Engenheiros de Tempo Real, que foram precedidas de procedimento licitatório;
b) gastos com serviços de coffee break, são para a reuniões realizadas com profissionais de outras organizações, ou reuniões internas de longa duração;
c) pagamentos em restaurantes de luxo, refere-se à premiação anual do programa de reconhecimento de contribuições relevantes dos empregados do ONS, alinhados ao seu Planejamento Estratégico;
d) formação de fundo de reserva do imóvel alugado, são para o custeio de despesas ordinárias de responsabilidade do Locatário;
e) gastos com abastecimento de veículos, informou que os veículos são utilizados pelos Diretores e que o regime de trabalho da Diretoria não se limita a horários comerciais.
Complementarmente, o ONS manifestou-se sobre as constatações presentes no TN 21/2017 por meio da Carta ONS 1657/DGL/2017, 14/12/2017 (peça 22) , que em síntese traz os seguintes argumentos:
a) pagamento de adicional de penosidade sobre horas-extras, não existe regulamentação infraconstitucional do tema, e poderia ser estabelecido em acordo coletivo, sendo o percentual de 5% oriundo de negociação coletiva e aplicado sobre o salário base total (Súmula 203 do Tribunal Superior do Trabalho) ;
b) pagamento de adicional de periculosidade, o pagamento seria prática adotada pela empresa da qual o ONS recebeu os centros de operação, sendo suspenso o seu pagamento aos Operadores de Sistemas e empregados que trabalham em regime de turno de escala de revezamento, incorporando os valores aos salários;
c) extensão aos Diretores dos direitos concedidos por meio de Acordo Coletivo de trabalho aos empregados, os itens que compõem o Acordo Coletivo de Trabalho são de conhecimento do Conselho de Administração e são práticas de mercado e da política de remuneração do ONS, no entanto, o Conselho de Administração não se encontraria vinculado a esses benefícios;
d) custeio integral do patrocinador da taxa de administração do fundo de previdência privada Eletros, seria política de atratividade oferecida pelo ONS e referendada pelo Conselho de Administração e pela Assembleia Geral.
Os argumentos do ONS foram apreciadas pela SFF (Nota Técnica 25/2019-SFF, peça 23) , em que foram aceitos os gastos com compra de vestuário. Entretanto, foram mantidos os seguintes apontamentos: pagamentos de restaurantes, serviços de coffee break, abastecimento de veículos com cartões corporativos em fins de semana, pagamento de fundo de reserva na condição de locatário irregularidades relativas aos pagamentos realizados aos Diretores, pagamento integral do patrocinador das cotas da previdência privada, pagamentos dos adicionais concedidos aos empregados por meio de acordo coletivo. Então, por meio do Despacho 505/2019-SFF/Aneel, de 19/2/2019, a SFF decidiu pela não aprovação de R$ 2.748.763,42 (valor histórico) , que seria revertido à modicidade tarifária (peça 23, p. 41) .
A SFF instaurou Processo Administrativo Punitivo 4853.000849/2019-00-01 (peça 24) , onde exarou o Auto de Infração (AI) 1/2019 (18/3/2019) , com conversão em advertência de potencial multa de R$ 1.833.913,20 pelo pagamento do fundo de reserva (peça 24, p. 17-18) . Além disso, o cumprimento das determinações relativas aos demais apontamentos (previdência privada e taxa de administração, bem como outros benefícios concedidos aos funcionários por meio de acordo coletivo) só produziriam efeitos após sua confirmação pela Diretoria da Aneel (peça 24, p. 18) .
O ONS recorreu (22/7/2019) para que sejam anulados o AI SFF 1/2019 e o Despacho 505/2019, pela inexistência de regulação para a devolução de recursos não aprovados à modicidade tarifária (peça 25) . Quanto ao mérito o ONS sustentou sua regularidade, como feito acima.
O Diretor-Geral da Aneel (em 12/4/2019) , decidiu pelo conhecimento do recurso sem efeito suspensivo (peça 26) . Posteriormente, a NT 79/2019-SFF/Aneel (24/5/2019) , que deu prosseguimento aos autos arguiu que não houve impugnação dos apontamentos relativos ao coffee break e combustível para veículos, devendo o respectivo montante ser revertido à modicidade tarifária (peça 27, p. 4) .
Ademais, sustenta que, após juízo de mérito realizado pela Diretoria Colegiada da Agência, caberá ao próprio órgão determinar o momento da glosa dos valores não aprovados e que a Diretoria Colegiada detém competência normativa para criar obrigações e emitir determinações, de forma que os atos por ela emanados estão aptos a inovar e interferir na esfera patrimonial e disponível dos agentes regulados (peça 27, p. 5) .
A instrução da SeinfraElétrica (peça 30) consignou que os fatos apresentados na representação originária se confirmaram e o trabalho realizado pela Aneel constatou a existência de outras irregularidades. Por outro lado, houve atuação definitiva da agência reguladora, que há época aguardava deliberação final de sua Diretoria Colegiada. Assim, não foi configurada sua desídia ou omissão e o TCU atuaria caso a eficiência e a efetividade da fiscalização da Agência fosse comprometida. Contudo, não foi esgotada a tramitação do procedimento administrativo da Aneel e se deixaria de propor qualquer medida. Então, propor-se-ia o conhecimento da representação, para no mérito, julgá-la improcedente. A proposta foi acolhida pela UT, conforme despachos de peças 31 e 32.
Em seu voto de peça 34, o Exmo. Ministro Relator Raimundo Carreiro conheceu da missiva encaminhada pelo então Ministro de Estado como representação. Inclusive, na mesma oportunidade relembrou que o ONS é entidade jurisdicionada ao TCU, conforme Acórdão 798/2016-TCU-Plenário (Ministro Relator Vital do Rego) e 2.661/2019-TCU-Plenário (Ministra Relatora Ana Arraes) . Salientou que, os presentes autos tratam de fiscalização de segunda ordem, ou seja, verificar se as providências foram consonantes com as respectivas normas e se a decisão posterior é ressonante com a legislação e adequadamente motivada, no caso em lume a Lei 9.648/1998, art. 13. Deixou patente que, a Aneel demonstrou estar atuando satisfatoriamente no caso o que não demandava a atuação imediata desta Corte de Contas. Por fim, concordou com o encaminhamento proposto pela UT, somente modulando a representação como parcialmente procedente, pela persistência de alguns apontamentos da Aneel.
Assim, foi prolatado o Acórdão 2340/2020-TCU-Plenário (peça 33) :
ACORDAM os Ministros do Tribunal de Contas da União, reunidos em Sessão Plenária, ante as razões expostas pelo Relator, em:
9.1. conhecer da presente representação, satisfeitos os requisitos de admissibilidade previstos nos arts. 235 e 237, inciso III, do Regimento Interno do Tribunal de Contas da União (RITCU) , para, no mérito, considerá-la parcialmente procedente;
9.2. determinar à Agência Nacional de Energia Elétrica que informe ao Tribunal quando da deliberação conclusiva sobre eventuais determinações/recomendações expedidas ao Operador por ocasião da apreciação em último recurso das contas relativas ao ciclo 2013/2014;
9.3. encaminhar cópia do inteiro teor do presente julgado ao representante, ao Ministério de Minas e Energia, à Agência Nacional de Energia Elétrica e ao Operador Nacional do Sistema;
9.4. restituir os autos à SeinfraElétrica para monitoramento da determinação constante do item 79.2.
Irresignado o ONS apresentou os presentes embargos com efeitos infringentes contra o acórdão acima (peças 37-40) .
Em Despacho de 22/9/2020 (peça 42) , o Exmo. Ministro Relator Raimundo Carreiro determinou que a SeinfraElétrica realizasse o exame de admissibilidade e a instrução dos embargos interpostos pelo ONS, o que será feito na presente instrução.
Adicionalmente, em cumprimento à determinação do item 9.2 do referido acórdão, a Aneel encaminhou o Ofício 1/2021-AIN-Aneel (peça 49) , contemplando a decisão final da Diretoria Colegiada da Agência sobre a matéria em lume. Assim, em tópico específico, também será examinada a manifestação trazida pela Agência, em atenção ao item 9.4 da aludida deliberação. 
	EXAME DE ADMISSIBILIDADE
	Inicialmente, deve-se registrar que os embargos de declaração preenchem os requisitos gerais de admissibilidade, alusivos a todas as espécies recursais, conforme a análise a seguir:
	a) Cabimento - a decisão é recorrível; 
	b) Singularidade - é a primeira vez o recorrente está opondo os embargos de declaração contra o Acórdão 2340/2020-TCU-Plenário;
	c) Tempestividade - os embargos foram opostos dentro do prazo previsto no art. 34, § 1º, da Lei 8.443/1992.
	d) Legitimidade - o recorrente é parte legítima para opor embargos de declaração, consoante o estabelecido no art. 34, § 1º, da Lei 8.443/1992.
	e) Interesse de agir - não houve sucumbência da parte ou perda de objeto.
	f) Adequação - a peça recursal foi apresentada em conformidade com o disposto no art. 32, inciso II, da Lei 8.443/1992 c/c o art. 277, inciso III, do RI/TCU.
	Assim, por atenderem os requisitos atinentes à espécie, os embargos podem ser conhecidos.
	EXAME TÉCNICO
			I. Do recurso do ONS (peças 37-40) 
	Em conformidade com o art. 287, § 1º, do RI/TCU, os embargos de declaração devem ser utilizados quando houver obscuridade, omissão ou contradição em acórdão do Tribunal, devendo o recorrente, além de alegar, apontar a obscuridade, omissão ou contradição que pretende impugnar no corpo da decisão.
No caso em exame, o embargante aduz que a instrução da UT informou que a Aneel, durante o procedimento fiscalizatório do ciclo orçamentário 2013/2014 do ONS, emitiu dois termos de notificação, que tiveram recursos administrativos interpostos, sem decisão definitiva da Diretoria da autarquia. Portanto, o processo fiscalizatório encontrava-se em tramitação e sem o devido trânsito em julgado, sendo esse o motivo da UT ter proposto conhecer da presente representação, para no mérito considerá-la improcedente. Entretanto, o Sr. Ministro Relator acatou parcialmente a instrução, divergindo em razão de a Aneel ainda ter constatado a realização de gastos irregulares, quando redefiniu a representação como parcialmente procedente (peça 37, p. 2-3) .
Segundo o embargante nesse ponto residem a obscuridade e a contradição. Alega que o Acórdão 2340/2020-TCU-Plenário é obscuro, pois inexiste decisão meritória definitiva da Aneel acerca do processo fiscalizatório de avaliação do ciclo orçamentário 2013-2014 e inexistem evidências para sustentar a decisão de considerar a representação parcialmente procedente. Prosseguindo, aduz que os recursos administrativos interpostos poderão ser acatados em sua integralidade, uma vez que é a instância máxima competente para tal julgamento (peça 37, p 3) .
O recorrente acrescentou que o acórdão prolatado contém uma contradição, tendo concluído pela procedência parcial, apesar da não conclusão do procedimento administrativo fiscalizatório e da reconhecida atuação correta da Aneel. Desta forma, ficaria explícita a contradição da decisão combatida (peça 37, p 3-4) .
Concluindo, o ONS aponta que o acórdão em lume apresenta obscuridade e contradição, pois carece de evidências que sustentem a conclusão do seu voto condutor, e se contradiz com o reconhecimento de que o procedimento administrativo fiscalizatório não foi concluído e não se poderia considerar os pontos levantados pela área técnica da Aneel como irregularidades (peça 37, p 4) .
Destarte, o recorrente requereu o conhecimento do recurso apresentado, para conhecer a presença dos vícios apontados, saneando-se a obscuridade e a contradição, aplicados efeitos infringentes para alterar o acórdão e julgar improcedente a representação (peça 37, p 4) .
O ponto para sustentar a questão de obscuridade do acórdão em debate é a inexistência de decisão administrativa definitiva da Aneel, pois a nova decisão poderia chavear a decisão inicial e considerar sem irregularidades o ciclo orçamentário em lume. Se considerado o raciocínio defendido pelo ONS ter-se-ia uma contradição, pois, o recorrente defende que a representação somente poderia ser reconhecida como procedente ou parcialmente procedente, com a certeza absoluta da existência de irregularidades. Mas, se considerarmos tal premissa não seria necessário a realização da ampla defesa dos responsáveis, pois, ter-se-ia a certeza absoluta da existência ou não das irregularidades. Desta maneira, seriam necessárias somente as fases processuais terminativas como: arquivamento sumário quando da improcedência, multa aos responsáveis na ocorrência de infrações e condenação em débito com multa, quando na ocorrência de prejuízo ao erário. Com o raciocínio defendido, seria inútil a instauração de um processo de Tomada de Contas Especial (TCE) para o último caso. Restaria saber por qual meio se chegaria a tais conclusões, sem a realização da ampla defesa para se aceitar as razões de justificativas apresentadas, ou se aplicar multa na constatação de irregularidades, ou se instaurar o processo de TCE quando verificada a ocorrência de danos aos cofres públicos.
Não se está aqui omitindo os casos em que são aplicados os procedimentos corretos de análise processual e se verifique, de plano, a inexistência de irregularidades, o que dispensária que os responsáveis se manifestassem nos autos. Ao se conhecer de uma representação, esta Corte de Contas admite seu poder-dever de continuar o deslinde do caso até atingir a decisão mais adequada para ele. Ao julgá-la parcialmente procedente, o Tribunal apenas reconheceu a existência de indícios mínimos de irregularidades, ainda que em fase de apuração na Aneel, conforme restou claro no voto do relator (peça 34, p. 3) , o que não representa juízo de valor definitivo sobre a matéria. 
Como alicerce da contradição do Acórdão 2340/2020-TCU-Plenário, o ONS aponta a não conclusão do procedimento administrativo fiscalizatório de responsabilidade da Aneel. Deve-se expor que o TCU possui jurisprudência própria, em essência, prevista na CF/1988, arts. 70 e 71. Assim, pelo princípio da independência das instâncias, esta Corte de Contas não se vincula às decisões emitidas em outras instâncias, exceto quando da existência de sentença penal absolutória (Decreto-Lei 3.689/1941, art. 386, inc. I e IV) ou condenatória (Decreto-Lei 2.848/1940, art. 91, inc. I) . Conforme jurisprudência do TCU: Acórdão TCU-Plenário 131/2017 (Ministro-Relator Walton Alencar Rodrigues) , 2609/2020 (Ministro-Relator Aroldo Cedraz) ; Acórdão TCU-1ª Câmara 2.850/2019 (Ministro-Relator Vital do Rego) ; Acórdão TCU-2ª Câmara 940/2019 (Ministro-Relator Aroldo Cedraz) .
Continuando, apesar de o TCU ter decidido por aguardar a decisão administrativa definitiva da Aneel, esta Corte de Contas não se vincula a ela e pode divergir do que for adotado. Isso, conforme as circunstâncias apuradas em procedimento próprio do TCU, alicerçado na legislação aplicável e devidamente motivada. Ainda, caso esta Corte de Contas verificasse que poderia ser danoso ao erário aguardar o procedimento instaurado pela Aneel, poderia decidir que seu próprio procedimento correria autonomamente e concomitantemente ao processo administrativo da entidade.
Por certo que a decisão administrativa deve ser avaliada pelo TCU no momento em que adotar a sua própria. Contudo, não existirá uma vinculação absoluta da primeira com a segunda.
Assim, considerando que o embargante não apontou obscuridade e contradição no acórdão atacado, nos termos do art. 287, §1º, do RI/TCU, propõe-se conhecer dos presentes embargos, por atenderem aos requisitos atinentes à espécie, para no mérito rejeitá-los e negar-lhes os efeitos infringentes solicitados.
	II. Da manifestação da Aneel (peça 49) 
Por meio do item 9.2 do Acórdão 2340/2020-TCU-Plenário, foi expedida determinação à Aneel para que informasse ao Tribunal quando da deliberação conclusiva sobre eventuais determinações/recomendações expedidas ao ONS por ocasião da apreciação em último recurso das contas relativas ao ciclo 2013/2014.
Em cumprimento a essa determinação, a Agência encaminhou o Ofício 1/2021-AIN-Aneel (peça 49) , informando da decisão final da Diretoria Colegiada da Agência.
Em síntese, a Diretoria da Agência decidiu pela manutenção da decisão emanada no Despacho 505/2019-SFF/Aneel, mantendo todas as glosas apontadas na Nota Técnica 25/2019-SFF/Aneel e na Nota Técnica 79/2019-SFF/Aneel.
Por meio do Despacho 3.455/2020, a Diretoria da Aneel decidiu: (i) conhecer do Recurso Administrativo interposto pelo ONS em face do Despacho 505/2019-SFF/Aneel, e, no mérito, negar-lhe provimento; e (ii) determinar que o valor corrigido de R$ 2.748.763,42 seja coberto por contribuição associativa extraordinária e incluso no orçamento econômico do ONS, para o ciclo de janeiro de 2022 a dezembro de 2024 (peça 49, p. 1-2) .
Em consulta ao processo 48500.0XXX.742016-XX no site da Aneel, cuja integra foi acostada aos autos (peças 54-56) , verificou-se que novos recursos administrativos foram apresentados pelo ONS em face do Despacho 3.455/2020-Aneel (peça 56, p. 205-211) , contudo, não foram conhecidos pela Diretoria Colegiada da Aneel, consoante entendimento firmando no Despacho 979/2021, de 13/4/2021 (peça 55, p. 225-226) .
Nota-se, portanto, que o processo seguiu os devidos trâmites na agência reguladora, tendo sido apreciado no mérito pela Diretoria Colegiada, e atualmente encontra-se arquivado. Assim, em linha com o entendimento apresentado anteriormente pela unidade técnica (peça 30, p.7-9) e endossado pelo voto condutor do Acórdão 2.340/202-TCU-Plenário, relatado pelo Min. Raimundo Carreiro (peça 34, p. 3) , entende-se, no presente caso, que não há indícios de omissão ou desídia por parte da Aneel no desempenho de sua atribuição, motivo pelo qual, não há necessidade de quaisquer medidas por parte do controle externo. 
Diante do exposto, propõe-se considerar cumprido o item 9.2 do Acórdão 2340/2020-TCU-Plenário. 
CONCLUSÃO
Quanto aos embargos de declaração, entende-se que não se pode aceitar o raciocínio defendido pelo ONS, por se tratar de uma contradição, porque levaria a conclusão equivocada de que uma representação somente poderia ser reconhecida como procedente ou parcialmente procedente, com a absoluta certeza da existência de irregularidades. Sob esse prisma, não seria necessário a realização do movimento dialético próprio de um processo judicial, administrativo ou de contas.
Portanto, o argumento acostado pelo ONS não pode prevalecer, pois é a negação do natural desenvolvimento processual. Assim, não se encontrou qualquer obscuridade e/ou contradição no acórdão atacado, sendo proposto conhecer dos embargos de declaração, para no mérito rejeitá-los e negar-lhes os efeitos infringentes solicitados.
Por fim, quanto à determinação proferida no item 9.2 do Acórdão 2340/2020-TCU-Plenário, para que a Aneel informasse ao Tribunal quando da deliberação conclusiva sobre eventuais determinações/recomendações expedidas ao ONS por ocasião da apreciação em último recurso das contas relativas ao ciclo 2013/2014, será proposto considera-lá cumprida.
PROPOSTA DE ENCAMINHAMENTO
Ante todo o exposto, submetem-se os autos à consideração superior, para posterior encaminhamento ao Gabinete do Ministro Relator Antônio Anastasia, propondo:
	a) conhecer dos embargos de declaração opostos pelo Operador Nacional do Sistema contra o Acórdão TCU-Plenário 2.340/2020, com fundamento no art. 34 da Lei 8.443/1992 e no art. 287 do RI/TCU, para no mérito rejeitá-los e negar-lhes os efeitos infringentes solicitados;
b) considerar cumprido o item 9.2 do Acórdão 2340/2020-TCU-Plenário;
c) encaminhar cópia do acórdão que vier a ser proferido ao embargante e à Agência Nacional de Energia Elétrica, destacando que o relatório e o voto que fundamentam a deliberação ora encaminhada podem ser acessados por meio do endereço eletrônico www.tcu.gov.br/acordaos e que, caso tenham interesse, o Tribunal pode encaminhar-lhes cópia desses documentos sem quaisquer custos;
d) arquivar o presente processo, com fundamento no art. 169, inciso V, do RI/TCU.
	É o relatório.

Rogerio Amado da Silva, Pablo Espindola da Silva Borges (138.097/OAB-RJ) e outros, representando Operador Nacional do Sistema Elétrico - Ons; Sidnei Furlan, Alexandre Gonçalves Filho e outros, representando Agência Nacional de Energia Elétrica.

Não atuou.

Embargos de declaração opostos em face de deliberação que considerou parcialmente procedente representação relativa a irregularidades noticiadas pela imprensa acerca de gastos realizados pelo Operador Nacional do Sistema Elétrico (ONS). Alegações de obscuridade e contradição. Conhecimento. Não provimento. Ciência. Arquivamento.

REPRESENTAÇÃO (REPR)

Secretaria de Fiscalização de Infraestrutura de Energia Elétrica (SeinfraEle).

Trata-se de embargos de declaração opostos pelo Operador Nacional do Sistema Elétrico (ONS) em face do Acórdão 2340/2020-TCU-Plenário, relator Ministro Raimundo Carreiro, prolatado nos autos deste processo de Representação formulada pelo então Ministro de Estado de Minas e Energia, Sr. Eduardo Braga, relativamente a supostas irregularidades noticiadas pelo Jornal "O Estado de São Paulo", de 13/4/2016, com o título "Relatório expõe farra de gastos do ONS" (peças 37-40) .
A deliberação embargada considerou parcialmente procedente a Representação e determinou à Agência Nacional de Energia Elétrica (Aneel) que informe ao Tribunal quando da deliberação conclusiva sobre eventuais determinações/recomendações expedidas ao Operador por ocasião da apreciação em último recurso das contas relativas ao ciclo 2013/2014.
O embargante alega que o Acórdão 2340/2020-TCU-Plenário foi obscuro e contraditório. As obscuridades e contradições estariam caracterizadas na: (i) inexistência de qualquer decisão de mérito final da Aneel da avaliação do ciclo orçamentário 2013-2014 do ONS, o que impediria considerar a representação parcialmente procedente (obscuridade) ; e (ii) consideração da procedência parcial, tendo como fundamento suposto reconhecimento de irregularidades de gastos não presentes na instrução da Unidade Técnica, segundo a qual o procedimento fiscalizatório da Aneel não tinha conclusão, com atuação diligente da entidade (contradição) .
Após analisar a matéria, a SeinfraElétrica formulou a seguinte proposta de encaminhamento (peça 57) :
a) conhecer dos embargos de declaração opostos pelo Operador Nacional do Sistema contra o Acórdão TCU-Plenário 2.340/2020, com fundamento no art. 34 da Lei 8.443/1992 e no art. 287 do RI/TCU, para no mérito rejeitá-los e negar-lhes os efeitos infringentes solicitados;
b) considerar cumprido o item 9.2 do Acórdão 2340/2020-TCU-Plenário;
c) encaminhar cópia do acórdão que vier a ser proferido ao embargante e à Agência Nacional de Energia Elétrica, destacando que o relatório e o voto que fundamentam a deliberação ora encaminhada podem ser acessados por meio do endereço eletrônico www.tcu.gov.br/acordaos e que, caso tenham interesse, o Tribunal pode encaminhar-lhes cópia desses documentos sem quaisquer custos;
d) arquivar o presente processo, com fundamento no art. 169, inciso V, do RI/TCU.
Pelos seus próprios fundamentos, acolho a proposta de encaminhamento da SeinfraElétrica, sem prejuízo das seguintes considerações.
Segundo a reportagem, teria havido gastos do ONS de R$ 26.662,50 na compra de terno, calça e camisa social em uma loja de grife, de R$ 41.387,72 na compra de sapatos, cintos, suéteres e meias, de R$ 22.646,25 em restaurantes de luxo, de R$ 214.523,55 em coffee break, de R$ 605.000,00 relativos a fundo de reserva ou de contingência do imóvel alugado, valores que deveriam ser de responsabilidade do proprietário, bem como em abastecimento de veículos com cartões corporativos em fins de semana e em valores superiores ao necessário para encher o tanque.
	Esses fatos foram objeto de apuração pela Aneel que, após contraditório com o ONS, decidiu pela aceitação dos gastos com compra de vestuário. Entretanto, a Aneel manteve o seu entendimento pela irregularidade dos seguintes pagamentos: de restaurantes, de serviços de coffee break, de abastecimento de veículos com cartões corporativos em fins de semana, de fundo de reserva na condição de locatário, irregularidades relativas aos pagamentos realizados aos Diretores, pagamento integral do patrocinador das cotas da previdência privada, pagamentos dos adicionais concedidos aos empregados por meio de acordo coletivo. A Aneel decidiu pela não aprovação de R$ 2.748.763,42 (valor histórico) , que seria revertido à modicidade tarifária (peça 23, p. 41) .
	Além disso, a Secretaria de Fiscalização Econômica e Financeira da Aneel (SFF) instaurou Processo Administrativo Punitivo, no qual exarou Auto de Infração com conversão em advertência de potencial multa de R$ 1.833.913,20 pelo pagamento do fundo de reserva (peça 24, p. 17-18) . Adicionalmente, o cumprimento das determinações relativas aos demais apontamentos (previdência privada e taxa de administração, bem como outros benefícios concedidos aos funcionários por meio de acordo coletivo) só produziriam efeitos após sua confirmação pela Diretoria da Aneel (peça 24, p. 18) .
	Este Tribunal de Contas, no item 9.2 do Acórdão 2340/2020-TCU-Plenário, ora embargado, determinou à Aneel que informasse esta Corte quando da deliberação conclusiva sobre eventuais determinações/recomendações expedidas ao ONS por ocasião da apreciação em último recurso das contas relativas ao ciclo 2013/2014.
	Em cumprimento à aludida determinação, a Aneel informou este Tribunal acerca da decisão final da sua Diretoria Colegiada, pela manutenção da decisão emanada no Despacho 505/2019-SFF/Aneel, mantendo todas as glosas apontadas na Nota Técnica 25/2019-SFF/Aneel e na Nota Técnica 79/2019-SFF/Aneel (peça 49) .
	Por meio do Despacho 3.455/2020, a Diretoria da Aneel decidiu: (i) conhecer do Recurso Administrativo interposto pelo ONS em face do Despacho 505/2019-SFF/Aneel, e, no mérito, negar-lhe provimento; e (ii) determinar que o valor corrigido de R$ 2.748.763,42 seja coberto por contribuição associativa extraordinária e incluso no orçamento econômico do ONS, para o ciclo de janeiro de 2022 a dezembro de 2024 (peça 49, p. 1-2) .
	Em consulta ao processo 48500.0016742016-92 no site da Aneel, cuja integra foi acostada aos autos (peças 54-56) , a SeinfraElétrica verificou que novos recursos administrativos foram apresentados pelo ONS em face do Despacho 3.455/2020-Aneel (peça 56, p. 205-211) , contudo, não foram conhecidos pela Diretoria Colegiada da Aneel, consoante entendimento firmando no Despacho 979/2021, de 13/4/2021, motivo pelo qual o processo relativo a esse assunto está arquivado na Aneel, após ter seguido todo o seu regular processamento e julgamento (peça 55, p. 225-226) .
	Como se vê, não há o que prover nos presentes embargos de declaração, porquanto a deliberação ora embargada considerou, acertadamente, procedente a presente representação, sem qualquer omissão ou contradição.
	Em face do exposto, voto por que o Tribunal adote a deliberação que ora submeto à consideração do Plenário.
TCU, Sala das Sessões, em 13 de julho de 2022.
ANTONIO ANASTASIA 
Relator